臺灣臺北地方法院民事判決　九十年度訴字第五一七○號
　　原　　　告　　大愚貿易有限公司（DUMB WISER CO., LTD.）
　　法定代理人　　乙○○
　　被　　　告　　美灣股份有限公司
　　法定代理人　　丙○○
　　參　加　人　　邦聯股份有限公司
　　法定代理人　　甲○○
右當事人間請求損害賠償事件，本院判決如左：
    主    文
原告之訴及假執行之聲請均駁回。
訴訟費用及參加訴訟費用均由原告負擔。
    事    實
甲、原告方面：
一、聲明：
  (一)被告應給付原告美金二萬七千八百十八元五角，及自起訴狀繕本送達被告翌日起
    至清償日止，按年息百分之五計算之利息。
  (二)願供擔保請准宣告假執行。
二、陳述：
  (一)原告於民國八十九年十月上旬委託被告將其總數為二百三十五箱之貨物（傢俱及
    配件，下稱系爭貨物），從臺灣基隆運送至澳洲墨爾本市，以交予受貨人Lemaar
    PTY.Ltd.，被告並於同月七日簽發清潔載貨證券（下稱系爭載貨證券）一式三份
    予原告。嗣被告安排以"Aramac"輪，022S航次，將其運抵澳洲墨爾本市，並通知
    受貨人後，惟適受貨人財務發生困難，致未能換取正本提單，原告乃洽被告，並
    同意另支付運費，由被告將該批貨物退運返台。詎該批貨物仍在被告占有，堆存
    於澳洲墨爾本保稅倉庫以待退運中之期間，被告之僱用人及履行輔助人竟未盡照
    管義務，以致失竊。而被告為運送人，依海商法第五十八條及第六十三條規定，
    本應盡其照管，及監督其代理人＼使用人對於所承運貨物妥為照護之義務，然系
    爭貨物竟遭竊，被告自應賠償原告所受損失。又被告雖於九十年（即西元二千零
    一年）六月二十八日以電子郵件承認對原告所負之上述損害賠償債務，且同意賠
    償，爰依運送契約債務不履行及侵權行為之法律關係，提起本訴。
  (二)對被告抗辯之陳述：
    1.兩造皆為中華民國法人，且系爭載貨證券在臺灣簽發，並無涉外因素。況依被
      告於九十年六月二十八日郵件內容，被告對系爭貨損顯無爭議，本件應以中華
      民國法律為準據法。
    2.原告既仍持有系爭載貨證券，而系爭貨物於未經受貨人請求並依法辦理提領前
      手續即告消滅，依最高法院八十六年台上字第三一三五號民事裁判要旨，原告
      自得本於系爭載貨證券持有人及貨物所有權人之地位向被告請求賠償。
    3.系爭貨物之裝載方式，雙方約定以「CFS/CFS」作為運送條件，有關收貨、裝
      櫃、運送、拆櫃、送貨均由運送人負責，則系爭貨物於未經被告交付受貨人前
      ，運送人所負之責任尚未終了，而系爭貨物於交付前即告滅失，被告就此貨損
      自應負責賠償。況被告尚未證明已為到貨通知，自不得抗辯受貨人受領遲延。
    4.依單位責任限制之立法意旨，系爭載貨證券上如已記載系爭貨物品名、性質、
      總額、重量、數量、產地等，而依該等記載之內容已得據以計算出其於到貨港
      當地完好之市場價值時，應該無限制責任規定適用之餘地。況海運實務，亦僅
      於載貨證券上載明貨物種類、品名、數量，運送人即應可初估其價值，以盡運
      送注意義務，並加買保險轉嫁於運費，且一般載貨證券多為定型化格式，其上
      均無「貨物價值」一欄，如運送人得執託運人未就貨物價值併為記載而主張單
      位責任限制，亦有違誠信原則。
三、證據：提出載貨證券乙份、發票乙份、電子郵件二份、到貨通知書乙份（均為影
    本）為證。
乙、被告方面：
一、聲明：
  (一)如主文第一項所示。
  (二)如受不利判決，願供擔保請准宣告免為假執行。
二、陳述：
  (一)系爭貨物係以併櫃方式與他貨併裝於貨櫃後，於基隆港裝船發航，並於同月二十
    三日運抵目的地澳洲墨爾本，即有被告在目的港放貨代理人發出到貨通知予受貨
    人，而併裝之貨櫃並隨即由碼頭貨櫃場移往貨櫃併裝運送人即參加人所委託之
    EXOPEST AUSTRALA公司所經營之保稅倉庫進行拆櫃及進倉寄存。惟迨九十年六月
    中旬，原告始電告欲由墨爾本回運系爭貨物，經被告電詢目的港之代理人運送物
    寄存情形及其所生之相關寄存費用，據稱保稅倉庫經營者EXOPEST AUSTRALA公司
    遍尋不著運送物。基上，本件具有涉外因素，應先決定準據法。
  (二)原告與買受人之貿易條件既為C&F，則系爭貨物越過裝船港船玹後之一切危險應
    由買受人負擔，貨物所有權已歸買受人所有，原告不得執系爭載貨證券主張其為
    系爭貨物所有人。又系爭載貨證券、遞送澳洲海關之進口艙單及欲發放之小提單
    亦皆載明受貨人為澳洲商Lemaar  PTY.Ltd.，被告僅能將系爭貨物交予受貨人或
    系爭載貨證券之受讓人，原告執有之系爭載貨證券既未背書轉讓予他人，欠缺轉
    讓性，原告權利主張之程序即屬有誤。再原告未將系爭載貨證券背書轉讓予他人
    ，非得以提單持有人之地位請求。況原告尚未取得保稅倉庫所簽發之運送物遺失
    證明，其逕依海上運送契約關係起訴，權利主張之程序及關係亦有錯誤。
  (三)縱系爭貨物確有滅失，惟海上貨物運送於運抵目的地後，運送人或倉庫經營者大
    底給與併櫃貨載受貨人五天免倉租，本件受貨人既未提貨，顯受領遲延，依民法
    第二百三十七條規定，被告僅就故意或重大過失負責任，且因系爭貨物寄存倉庫
    ，並發到貨通知，依民法第一百零三條規定，寄託關係亦存在於貨主與倉庫經營
    者間，被告就系爭貨損自不用負責。
  (四)退步言之，原告亦未證明系爭貨物之目的地市價，已違海商法第五條準用民法第
    六百三十八條第一項規定。再原告於系爭貨物裝載前，未聲明貨物之性質及價值
    ，並註明於系爭載貨證券上，茲依海商法第七十條第二項規定主張單位責任限制
    ，即以每公斤特別提款權二單位計算所得金額，共計八二三０個特別提款單位。
三、證據：提出應付款項單據、小提單影本各乙份為證，並聲請訊問證人江嘉鴻。
丙、參加人方面：
一、陳述：參加人於系爭貨物運抵目的地墨爾本後，早於八十九年十月十九日交付予
    被告之受貨人（即INTL  CONCEPT FORWARDING LTD），完成運送任務，並以寄存
    代交付程序。
二、證據：提出貨物到達通知（ARRIVAL NOTICE）影本乙份為證。
    理    由
一、原告起訴主張：其於八十九年十月上旬委託被告將系爭貨物從臺灣基隆運送至澳
    洲墨爾本市，被告乃於同月七日簽發系爭載貨證券交其收執，惟系爭貨物運抵澳
    洲墨爾本市，通知受貨人後，因受貨人財務問題，未能換取表彰系爭貨物權利之
    正本提單，原告乃以另支付運費方式委請被告將該批貨物退運返台。詎該批貨物
    在堆存於澳洲墨爾本保稅倉庫以待退運中之期間，被告之僱用人及履行輔助人竟
    未盡照管義務，致遭竊取，嗣被告且就其願負賠償責任之情寄發電子郵件予原告
    ，由此可見被告確未依海商法第五十八條及第六十三條規定履行運送契約，爰依
    運送契約債務不履行及侵權行為之法律關係，提起本訴等語。
二、被告則以：雖受貨人未提示系爭載貨證券，惟系爭貨物業依運送契約約定運抵澳
    洲墨爾本，且進倉寄存，並由被告在目的港之放貨代理人發出到貨通知，被告之
    運送責任應已完畢。又縱被告應負運送契約或侵權行為損害賠償責任，惟原告與
    買受人之貿易條件既為C&F，於系爭貨物越過裝船港船舷後，貨物所有權應已歸
    買受人所有，又原告非系爭載貨證券及澳洲海關之進口艙單及欲發放之小提單皆
    載明之受貨人，原告以其執有未背書轉讓予他人之系爭載貨證券提起本訴，其權
    利主張之程序實屬有誤。況原告尚未取得保稅倉庫所簽發之運送物遺失證明，其
    逕依海上運送契約關係起訴，權利主張之程序及關係亦有錯誤。再縱系爭貨物確
    有滅失，系爭貨物既已寄存倉庫，自屬倉庫業主之責任。且受貨人遲不提領貨物
    ，被告亦僅就故意或重大過失負責任。此外，原告亦未證明系爭貨物之目的地市
    價，已違海商法第五條準用民法第六百三十八條第一項規定。再原告於系爭貨物
    裝載前，未聲明貨物之性質及價值，並註明於系爭載貨證券上，茲依海商法第七
    十條第二項規定主張單位責任限制，即以每公斤特別提款權二單位計算所得金額
    ，共計八二三０個特別提款單位等語，資為抗辯。
三、參加人則稱於系爭貨物運抵目的地墨爾本後，早於八十九年十月十九日交付予被
    告之受貨人（即INTL  CONCEPT FORWARDING LTD），完成運送任務，並以寄存代
    交付程序等語。
四、查，原告於八十九年十月上旬委託被告從將系爭貨物臺灣基隆運送至澳洲墨爾本
    市，被告乃於同月七日簽發系爭載貨證券交其收執，安排以"Aramac"輪022S航次
    ，以併櫃方式與他貨併裝於貨櫃後，於基隆港裝船發航，並於同月二十三日運抵
    澳洲墨爾本市，併裝之貨櫃隨即由碼頭貨櫃場移往貨櫃併裝運送人即參加人所委
    託之EXOPEST AUSTRALA公司所經營之保稅倉庫進行拆櫃及進倉寄存。惟受貨人因
    故未換取表彰系爭貨物權利之正本提單，原告嗣以另支付運費方式委請被告將該
    批貨物退運返台，經被告電詢目的港之代理人，始據稱保稅倉庫經營者EXOPEST
    AUSTRALA公司遍尋不著系爭貨物之事實，為被告所不爭執，且有原告提出之載貨
    證券、發票等件可證，此部分事實堪信為真正。惟被告辯以前揭情詞，則被告應
    否負運送契約債務不履行損害賠償責任，即為本件首要爭點，茲敘述如下：
  (一)按法律行為發生債之關係者，其成立要件及效力，依當事人意思定其應適用之法
    律。當事人意思不明時，同國籍者依其本國法，涉外民事法律適用法第六條第一
    項、第二項前段分別定有明文。本件一、依原告主張系爭貨物在澳洲墨爾本保稅
    倉庫等待退運期間遭竊之事實，應認本件起訴之事實有涉外因素；又原告依據運
    送契約債務不履行及侵權行為之法律關係請求賠償損害，屬於民事法律關係，則
    本件為一涉外民事事件。又原告為託運人，被告為運送人，均為依中華民國法律
    成立之法人，主事務所均在中華民國境內，既為兩造所不爭執，且無證據證明已
    合意定本件運送契約應適用之法律，依首開規定，即應依其本國法即中華民國法
    為本件運送契約債務不履行事件之準據法，合先敘明。
  (二)系爭貨物裝載方式乃約定以「CFS/CFS」，此有兩造不爭之系爭載貨證券可稽，
    而此「CFS/CFS」之運送條件，係各託運人所交運之貨物，係由運送人貨物之承
    攬運送人於貨櫃集散站併裝於貨櫃後，由運送人運抵目的地之貨櫃集散站拆櫃卸
    貨，再交付各受貨人之一種貨櫃化運輸方式；換言之，有關收貨、裝櫃、運送、
    拆櫃、送貨均係由運送人負責。準此，原告主張被告除應將系爭貨物送至澳洲墨
    爾本保稅倉庫外，仍應待系爭載貨證券所示受貨人前來領取貨物後，方謂運送責
    任終了等語，固非無據。惟按海商事件，依海商法之規定，海商法無規定者，適
    用其他有關法律之規定；按受貨人所在不明或對運送物受領遲延或有其他交付上
    之障礙時，運送人應即通知託運人，並請求其指示。如託運人未即為指示，或其
    指示事實上不能實行，或運送人不能繼續保管運送物時，運送人得以託運人之費
    用，寄存運送物於倉庫。海商法第五條、民法第六百五十條第一項及第二項分別
    定有明文。本件兩造既不爭執本件受貨人未自原告處受讓系爭載貨證券，以致未
    能換取小提單之事實，則系爭貨物寄存於保稅倉庫期間，被告是否應無限制地負
    責任，顯非能逕依原告之主張而為認定。且被告於系爭貨物到達目的港後即為到
    貨通知，不惟被告提出之到貨通知可憑，原告於起訴時並於起訴狀中自陳被告已
    為到貨通知，且陳稱係因買賣糾紛以致未能提領貨物，基此，本件應有民法第六
    百五十條第一項之有其他交付上之障礙情事，不得以系爭貨物無人提領終遭竊取
    之事實，課予被告責任。再系爭貨物到達澳洲墨爾本，寄存保稅倉庫後，原告曾
    詢問倉租費用多寡，迨九十年五月間始電請被告運回系爭貨物，此據被告之副總
    經理江嘉鴻到場證實（見本院九十一年五月九日言詞辯論筆錄頁四、二），原告
    對上開證詞亦無意見，由此可認原告已指示被告將系爭貨物寄存於目的港之保稅
    倉庫，是被告於發到貨通知予受貨人，受原告指示寄存於保稅倉庫之時，其所負
    之運送責任已然終了。
  (三)被告業依原告指示將系爭貨物寄存於保稅倉庫，則系爭貨物寄存關係應存在於原
    告與保稅倉庫經營者間，如系爭貨物有毀損滅失情事，應由保稅倉庫經營者負責
    ，尚與被告無涉，原告依運送契約債務不履行關係請求被告賠償，於法不合，不
    能准許。雖原告又稱保稅倉庫經營者乃被告之履行輔助人，被告亦應負責云云，
    則查，系爭貨物之寄存保稅倉庫係受貨人因故未能領取，原告指示被告為之者，
    乃運送契約履行完畢後新創設之法律關係，保稅倉庫經營者顯係本於新的寄存關
    係而保管系爭貨物，自與從事運送被告無關，原告主張保稅倉庫經營者係被告履
    行輔助人乙節，殊屬無稽，縱保稅倉庫經營者於保管系爭貨物上有所過失或應負
    責任之情，被告無與之同負責任之必要，原告以此請求被告賠償，實不足採。
五、次按關於由侵權行為而生之債，依侵權行為地法。但中華民國法律不認為侵權行
    為者，不適用之。涉外民事法律適用法第九條第一項復有明文。本件原告主張系
    爭貨物於澳洲墨爾本保稅倉庫遭竊，被告有侵權行為之事實，已為被告所否認，
    原告就系爭貨物如何遭竊，是否確實遭竊之事實，亦未舉證以實其說，其所述之
    情是否屬實，即非無疑。矧原告所述之情為真，系爭貨物寄存於保稅倉庫乃受原
    告指示為之，寄存關係非存在於兩造間，均如前述，被告顯未從事保管系爭貨物
    之行為，自難認被告有為造成貨物遭竊之行為，依我國民法之規定，應認原告所
    述之情非屬侵權行為，依涉外民事法律適用法第九條第一項但書規定，就原告另
    主張之侵權行為損害賠償責任部分即無以侵權行為地法即澳洲法律為準據法之必
    要，逕適用中華民國法律即可。又被告所符合侵權行為要件，既於前述，原告依
    侵權行為法則請求被告賠償損害，自非法所許，礙難准許。
六、原告次提及被告於九十年六月二十八日以電子郵件表示願負賠償責任部分，雖據
    提出電子郵件為證，但否認有賠償之意思，證人江嘉鴻復證稱未答應要賠償，該
    電子郵件主要傳送予被告之國外代理商，副本始寄予原告法定代理人乙○○，且
    於副本上記明僅供參考等語（見本院九十一年五月九日言詞辯論筆錄頁二）。雖
    原告質疑證人江嘉鴻此部分證詞真實性，但原告法定代理人已稱：「談的過程未
    提過賠償的實際金額：：九十年十月七日左右張繼智（即被告員工）打電話來說
    願意賠償我工廠出貨的金額的一半」、「不同意張繼智所提的賠償金額」（見本
    院九十一年一月三十一日言詞辯論筆錄頁二、三），則原告所云被告同意賠償之
    主張，即乏依據可明，亦非可取。
七、綜上，被告已完成運送契約責任，且無何侵害原告權利，被告亦無同意賠償，原
    告依據運送契約債務不履行、侵權行為等法律關係，主張被告應賠償其所受損害
    ，請求被告給付原告美金二萬七千八百十八元五角，及自起訴狀繕本送達被告翌
    日起至清償日止，按年息百分之五計算之利息，為無理由，茲予駁回。又原告雖
    陳明願供擔保請准宣告假執行，然原告之訴已經駁回，自失附麗，併駁回之。
八、本件事證已臻明確，兩造攻擊防禦方法及參加人之陳述，均與判決結果不生影響
    ，爰不再一一論述，附此敘明。
據上論結，本件原告之訴為無理由，依民事訴訟法第七十八條、第八十六條第一項但
書，判決如主文。
中　　　華　　　民　　　國　　九十一　　年　　　七　　　月　　　四　　　日
                                            民事第二庭法      官　許純芳
右為正本係照原本作成。
如對本判決上訴，須於判決送達後廿日內向本院提出上訴狀。
中　　　華　　　民　　　國　　九十一　　年　　　七　　　月　　　四　　　日
　　　　　　　　　　　　　　　　　　　　　　　　　　　法院書記官　劉碧輝
